臺灣屏東地方法院刑事判決
111年度簡上字第15號  
上  訴  人  
即  被  告  黃立群


選任辯護人  宋孟陽律師
上列上訴人因妨害名譽案件，不服本院110年度簡字第557號中華
民國110年12月30日第一審刑事簡易判決（聲請簡易判決處刑案
號：109年度偵字第9862號），提起上訴，本院管轄之第二審合
議庭判決如下：
    主  文
上訴駁回。
黃立群緩刑貳年。
    事  實  及  理  由
一、本案經審理結果，認原判決以被告黃立群（下稱被告）所為
    係犯刑法第309 條第1 項之公然侮辱罪，判處拘役10日，如
    易科罰金，均以新臺幣1 千元折算1 日，其認事用法及量刑
    均無不當，應予維持，並引用原審簡易判決書所載之犯罪事
    實、證據及理由（如附件）。
二、被告上訴意旨略以：告訴人位於屏東縣○○鎮○○路000 號之房
    屋，因違法加蓋，將法定空地蓋滿，甚至占用被告所有之潮
    州鎮國中段622 地號土地，因此使雙方產生嫌隙。且告訴人
    住處排放之廢氣外洩至被告住處；流經告訴人地上物之雨水
    ，因中間已無空地相隔，亦會直接流至被告之房屋，雙方關
    係長期不睦。案發當天，被告在受告訴人辱罵之情況下，對
    告訴人口出「奧厝邊」，衡諸社會一般通念，應屬可容忍之
    範圍。且其他鄰居有自身內心的評價，不會受「被告是否覺
    得告訴人是奧厝邊」而影響，故不當然產生貶損告訴人社會
    評價的結果等語。
三、按法院適用刑法第309 條限制言論自由基本權之規定時，應
    根據憲法保障言論自由之精神為解釋，於具體個案就該相衝
    突之基本權或法益（即言論自由及人格名譽權），依比例原
    則為適切之利益衡量，決定何者應為退讓，俾使二者達到最
    佳化之妥適調和。而非以粗鄙、貶抑或令人不舒服之言詞，
    即逕行認定侵害他人之人格權或名譽，而為侮辱行為，以避
    免適用上之違憲，並落實刑法之謙抑性。具體言之，法院應
    先詮釋行為人所為言論之意涵（下稱前階段），於確認為侮
    辱意涵，再進而就言論自由及限制言論自由所欲保護之法益
    作利益衡量（下稱後階段）。為前階段判斷時，不得斷章取
    義，需就事件脈絡、雙方關係、語氣、語境、語調、連結之
    前後文句及發表言論之場所等整體狀況為綜合觀察，並應注
    意該言論有無多義性解釋之可能。於後階段衡量時，則需將
    個案有關之一切事實均納入考量。比如系爭言論係出於挑釁
    、攻擊或防衛；是自願加入爭論或無辜被硬拉捲入；是基於
    經證實為錯誤之事實或正確事實所做評論等，均會影響個案
    之判斷。一般而言，無端謾罵、不具任何實質內容之批評，
    純粹在對人格為污衊，人格權之保護應具優先性；涉及公共
    事務之評論，且非以污衊人格為唯一目的，原則上言論自由
    優於名譽所保護之法益；而在無涉公益或公眾事務之私人爭
    端，如係被害人主動挑起，或自願參與論爭，基於遭污衊、
    詆毀時，予以語言回擊，尚屬符合人性之自然反應，非一有
    負面用詞，即構成公然侮辱罪。於此情形，被害人自應負有
    較大幅度之包容。至容忍之界限，則依社會通念及國人之法
    律感情為斷。易言之，應視一般理性之第三人，如在場見聞
    雙方爭執之前因後果與所有客觀情狀，於綜合該言論之粗鄙
    低俗程度、侵害名譽之內容、對被害人名譽在質及量上之影
    響、該言論所欲實現之目的暨維護之利益等一切情事，是否
    會認已達足以貶損被害人之人格或人性尊嚴，而屬不可容忍
    之程度，以決定言論自由之保障應否退縮於人格名譽權保障
    之後（最高法院110 年度台上字第30號刑事判決意旨參照）
    。 
四、查被告於本院審理時雖辯稱：案發當天其有先遭告訴人辱罵
    「畜生」，且告訴人房屋有越界、對被告房屋排放廢氣、遭
    雨水滲流，而與被告發生糾紛，雙方關係長期不睦。案發當
    天，被告在受告訴人辱罵之情況下，對告訴人口出「奧厝邊
    」，衡諸社會一般通念，應屬可容忍之範圍等語。惟查：
　　㈠被告所稱其於案發當天先遭告訴人辱罵「畜生」一事，不
      能認定：
      ⒈按被告若有先遭告訴人辱罵「畜生」，情緒受刺激後才
　　    以「澳厝邊」一詞回罵，衡情二人互罵時間應有密接情
　　    形。且如互罵之因果關係明確，被告記憶更應鮮明深刻
    　　，於接受調查之初，衡情應向警方及檢察官陳述明白，
　　    以示其被動回應之狀況。惟經本院勘驗現場錄音檔案後
　　    發現，自錄音開始至被告口出「澳厝邊」一語，間隔約
　　    15秒，其間僅聞機車引擎發動聲，未聽得告訴人先行辱
　　    罵被告「畜生」一詞。此有勘驗筆錄在卷可憑（見本院
　　    院簡上卷第149 頁）。且被告於警詢時先稱：「我有說
　　    澳鄰居，但我不是對他罵，我是在自言自語，是他自己
　　    對號入座來承認我在罵他」及「我騎車經過，我對空氣
 　　   講話，我是在自言自語，我沒有指名道姓」等語（警卷
　　    第6 頁）；嗣於偵查中又稱：「因為我都對天空講澳厝
　　    邊，是他自己靠過來」（偵卷第26頁），均未提及其於
　　    案發前先遭告訴人辱罵「畜生」，其為反擊告訴人才脫
　　    口而出「澳厝邊」一語，實在有違情理。參以被告於本
　　    院準備程序時亦稱：「我是騎乘腳踏車經過潮州鎮三進
　　    路148 號王全發住處前馬路，喃喃自語『澳厝邊』，並
　　    無指名道姓辱罵之意，希望可以改判無罪，可能告訴人
　　    誤會我的意思，我希望可以跟他道歉」等語（見本院簡
 　　   上卷第46頁），益徵被告係自發性地說出「澳厝邊」，
　　    ，而非先遭告訴人辱罵「畜生」後，情緒受到刺激，才
　　    被動以「澳厝邊」一語反擊告訴人。是告訴人當天是否
　　    有先罵被告「畜生」一詞，實有可疑。
　　  ⒉證人翁啟峰於本院審理中雖具結證稱其有於案發當天聽
　　    到告訴人先罵被告「畜生」一語（見本院簡上卷第125
　　    頁），但前開錄音檔案並未錄得上開內容。且證人既稱
　　    三不五時即可聽到被告和告訴人雙方爭吵，又稱：「我
　　    曾聽過他們（指告訴人）母子罵被告畜生、狗東西』（
　　    台語）」（見本院簡上卷第126 頁），可見被告與告訴
 　　   人間爭吵頻繁，告訴人即使曾經辱罵被告，但是否於案
　　    發當天辱罵？不無疑問。又證人如係聽聞告訴人辱罵被
　　    告「畜生」一詞後才出來觀看，衡情應該也會聽聞被告
　　    以「澳厝邊」一言回罵告訴人，但證人對此卻稱：「（
    　　我）是聽到聲音才跑出來看，出來看的時候就沒有聽到
　　    奧厝邊的聲音」（同前揭卷第126 頁），又稱：「我是
　　    出來之後聽到（告訴人罵畜生）的，我有跟他說你不要
　　    罵人家這樣子」（同前揭卷第128 頁），前後證詞顯有
　　    矛盾。另參以證人只知案發日期為8 月20日，卻無法記
　　    憶該日期為星期幾、及案發時間為上午或下午（同前揭
　　    卷第127、128頁），而109 年8 月20日又非特殊節日，
　　    證人何以如此確定日期，卻不知星期幾及案發之大約時
　　    間？亦不合理，故其證詞之憑信性尚有疑問。
      ⒊綜據上述，被告所稱其於案發當天先遭告訴人辱罵「畜
        生」一事，並無錄音為憑，且為告訴人所否認，而被告
        上開其他陳述及證人證述亦有瑕疵，故難遽予認定。
　　㈡責任不明之相鄰關係糾紛，應循法律途徑解決，在責任已
　　  屬明確，且有責任之一方拒絕承擔法律責任前，任何人  
      均無忍受他人以「澳厝邊」一詞辱罵之義務：
　　  被告雖稱其與告訴人間有因房屋相鄰所產生的種種糾紛，
　　  ，但告訴人亦以證人身分證稱被告有於告訴人家煮飯時故
　　  意灑水、讓水透過縫隙灌到告訴人家，及故意砌一道牆，
　　  產生縫隙，致水引流至縫隙，再滲入告訴人住家等情（見
　　  本院簡上卷第136 頁）。由此可見，告訴人與被告間之糾
　　  紛實具有特定針對性，並非告訴人與所有的鄰居普遍皆有
　　  此類糾紛，亦無告訴人惡意滋擾四鄰的情況。至於被告與
　　  告訴人間之糾紛起因為何？應歸責何人？該如何善後處理
　　  ？均應循法律途徑解決。然本件被告與告訴人間之相鄰糾
　　  紛，除告訴人以發泡劑填灌相鄰圍牆致被告監視器受損一
　　  事，業據被告提出告訴，並經檢察官為不起訴處分外（卷
　　  附屏東地檢署109 年度偵字第9432號不起訴處分書參照，
　　  見本院簡上卷第71頁），其餘各情均未循民事或刑事訴訟
　　  訟求得解決。因此在責任未明前，被告以不具實質內容之
　　  「澳厝邊」（即壞鄰居、爛鄰居）一詞公然指責告訴人，
　　  自屬對他人人格之污衊，足以讓不特定的聽聞者，認為告
　　  訴人有不堪相處為鄰之人格瑕疵，故此時告訴人人格權應
　　  優先於被告之言論自由受保護，告訴人並無忍受被告任意
　　  以「澳厝邊」一詞辱罵之義務。
五、原審以本案事證明確而予論罪，並審酌被告與告訴人互為鄰
    居，本應和睦相處，縱因故產生嫌隙，仍應秉持理性溝通，
    尋求解決方式，詎被告竟因心生不滿，恣意以「澳厝邊」一
    詞辱罵告訴人，損及告訴人之人格尊嚴，兼衡被告犯後態度
    ，無犯罪前科、智識程度、經濟狀況等一切情狀，量處拘役
    10日，並諭知如易科罰金以新臺幣（下同）1千元折算1日之
    折算標準，要無違法或罪刑顯不相當之處，應予維持。被告
    以上開理由指摘原審判決不當，為無理由，應予駁回。　
六、末按，刑法第74條第1 項明定：受2 年以下有期徒刑、拘役
    或罰金之宣告，而有下列情形之一，認以暫不執行為適當者
    ，得宣告2 年以上5 年以下之緩刑，其期間自裁判確定之日
    起算：㈠未曾因故意犯罪受有期徒刑以上刑之宣告者。㈡前因
    故意犯罪受有期徒刑以上刑之宣告，執行完畢或赦免後，5 
    年以內未曾因故意犯罪受有期徒刑以上刑之宣告者。又緩刑
    宣告，本質上無異恩赦，雖具消滅刑罰權效果，惟立法意旨
    乃在藉由刑之執行猶豫，給予被告自新之機會，以避免短期
    自由刑之流弊，是否宣告緩刑，屬實體法上賦予法院得為自
    由裁量之事項，自應就行為人是否適具緩刑情狀，於裁判時
    本於一般法律原則綜合裁量（最高法院91年台上字第5295號
    判決參照），是其緩刑之取捨，自應以裁判時之情狀為要。
    查本件被告前無任何犯罪科刑紀錄，此有臺灣高等法院被告
    前案紀錄表附卷可按，自屬未曾因故意犯罪受有期徒刑以上
    刑之宣告。而被告於本院審理中雖未能與告訴人達成和解，
    但因被告與告訴人目前仍比鄰而居，為避免日後相處關係更
    趨惡化，且衡酌被告因受相鄰關係糾紛之困擾，一時衝動而
    觸法，經此偵審程序及科刑宣告之教訓後，當知警惕而無再
    犯之虞，本院因認原審所宣告之刑以暫不執行為適當，爰依
    刑法第74條第1 項第1 款規定宣告緩刑2 年，以勵來茲。
據上論斷，應依刑事訴訟法第455 條之1 第1 項、第3 項、第36
8 條、第373 條，刑法74條第1 項第1 款，判決如主文。
本案經檢察官陳妍萩提起公訴，檢察官潘國威到庭執行職務。
中　　華　　民　　國　 111　　年　　6　　 月　　30　　日
                  刑事第一庭    審判長法  官  王以齊
                                      法  官  楊宗翰
                                      法  官  粘凱庭

以上正本證明與原本無異。
不得上訴。
中　　華　　民　　國　 111　　年　　6　　 月　　30　　日
                                      書記官  黃嘉慶
　　　
附件：
臺灣屏東地方法院刑事簡易判決
                                      110年度簡字第557號
聲　請　人　臺灣屏東地方檢察署檢察官
被　　　告　黃立群　男　民國00年00月00日生
                    身分證統一編號：Z000000000號
                    住屏東縣○○鎮○○路000號
                    居屏東縣○○鎮○○路0巷0號
上列被告因妨害名譽案件，經檢察官聲請以簡易判決處刑（109
年度偵字第9862號），本院判決如下：
    主      文
黃立群犯公然侮辱罪，處拘役拾日，如易科罰金，以新臺幣壹仟
元折算壹日。
    事實及理由
一、本件認定被告黃立群之犯罪事實、證據，均引用如附件檢察
    官聲請簡易判決處刑書之記載。
二、核被告所為，係犯刑法第309 條第1 項之公然侮辱罪。爰審
    酌被告與告訴人互為鄰居，本應和睦相處，縱因故素有嫌隙
    ，雙方仍應秉持理性溝通，循求解決方式，詎被告竟因心生
    不滿，恣意以粗鄙之言詞辱罵告訴人，無視告訴人之人格尊
    嚴，所為誠屬不該；兼衡被告犯後未承認犯罪之犯後態度、
    迄未賠償告訴人所受損害，暨考量被告之無前科紀錄之素行
    ，暨其自述之智識程度、經濟狀況等一切情狀，量處如主文
    所示之刑，並諭知如易科罰金之折算標準。
三、依刑事訴訟法第449 條第1 項前段、第3 項、第454 條第2
    項，逕以簡易判決處刑如主文。
四、如不服本判決，得於判決書送達之日起20日內，以書狀敘述
    理由（須附繕本），向本庭提出上訴。
本案經檢察官陳妍萩聲請以簡易判決處刑。
中　　華　　民　　國　 110　　年　　12　　月　　30　　日

                  簡易庭    法  官  黃紀錄
以上正本證明與原本無異。
如不服本判決，得於判決書送達之日起二十日內，以書狀敘述理
由（須附繕本），向本庭提出上訴。
中　　華　　民　　國　 111　　年　　1 　　月　　2 　　日
                            書記官　鍾錦祥
附錄本案論罪科刑法條全文
中華民國刑法第309 條
公然侮辱人者，處拘役或9 千元以下罰金。
以強暴犯前項之罪者，處1 年以下有期徒刑、拘役或1 萬5 千元
以下罰金。
【附件】
臺灣屏東地方檢察署檢察官聲請簡易判決處刑書
                                     109年度偵字第9862號
    被　　　告　黃立群
上列被告因妨害名譽案件，業經偵查終結，認宜聲請以簡易判決
處刑，茲將犯罪事實及證據並所犯法條分敘如下：
        犯罪事實
一、黃立群與王全發為鄰居，因故素有嫌隙。黃立群於民國109
    年8 月20日17時許，騎乘腳踏車行經王全發位於屏東縣○○
    鎮○○路000 號之住處前，見王全發正站在該住處前之馬路
    旁，竟基於公然侮辱之犯意，對王全發辱罵：「奧厝邊（臺
    語）」、「你就是奧厝邊（臺語）」等語，王全發欲質問而
    跟隨黃立群返回其位於屏東縣○○鎮○○路○巷0 號之住處
    前，黃立群接續對王全發辱罵：「奧厝邊啦」、「你就是奧
    厝邊」等語，足以貶損王全發之人格及社會評價。
二、案經王全發訴由屏東縣政府警察局潮州分局報告偵辦。
        證據並所犯法條
一、詢據被告黃立群固不否認於上揭時間，有對告訴人王全發辱
    罵之事實，惟辯稱：我有罵告訴人澳厝邊，因為他一直大聲
    兇我，我就兇回去，兩個人就在吵架云云。然查前揭犯罪事
    實，業據告訴人於警詢及偵查中指訴綦詳，並有本署檢察官
    勘驗筆錄暨錄音光碟1 份附卷可稽，是被告犯嫌已堪認定。
二、核被告所為，係犯刑法第309條第1項之公然侮辱罪嫌。
三、依刑事訴訟法第451條第1項聲請逕以簡易判決處刑。
    此　　致
臺灣屏東地方法院
中　　華　　民　　國　 110　　年　　2 　　月　　18　　日
                              檢　察　官  陳  妍  萩